【裁判字號】    88,再易,41
【裁判日期】    900319
【裁判案由】    給付租金
【裁判全文】
臺灣臺北地方法院民事判決  八十八年度再易字第四一號
    再審原告  甲○○
    再審被告  乙○○
右當事人間請求給付租金事件，再審原告對於中華民國八十八年十一月十日本院八十
八年度簡上字第三六七號確定判決提起再審之訴，本院判決如左：
    主    文
再審之訴駁回。
再審訴訟費用由再審原告負擔。
    事    實
甲、再審原告方面：
一、聲明：
（一）原確定判決廢棄。
（二）再審被告應給付再審原告自民國八十七年五月一日起至同年五月四日止之房租
      新台幣（下同）九百三十二元及自八十七年五月一日起至清償日止按週年利率
      百分之五計算之利息。
（三）再審被告應給付再審原告自八十七年五月五日起至八十八年一月二十六日止，
      每月一萬四千元之違約金。
（四）再審被告應給付再審原告一萬五千元之賠償金及自八十七年五月一日起至清償
      日止按週年利率百分之五計算之利息。
（五）再審被告應給付再審原告墊付之大樓管理費、水費、電費及電話費共計六千四
      百九十二元，且：
      １、其中四千七百三十六部分，自八十八年一月五日起至清償日止按週年利率
          百分之五計算利息。
      ２、其中七百九十二元部分，自八十八年一月二十三日起至清償日止按週年利
          率百分之五計算利息。
      ３、其中三百零二元部分，自八十八年一月三十日起至清償日止按週年利率百
          分之五計算利息。
      ４、其中六百六十二元部分，自八十八年三月四日起至清償日止按週年利率百
          分之五計算利息。
二、陳述：
（一）再審被告雖提出房屋租賃證明書並聲請傳喚證人陳秀娥（新租約之房東），欲
      證明再審被告已於八十七年八月一日另行租賃，惟再審被告並未出示新租賃契
      約，且再審被告與陳秀娥間之租賃契約縱屬真實，亦不足以證明再審被告無繼
      續佔用系爭房屋之情事，以符合民事訴訟法第四百九十六條第十款。
（二）證人吳銘淵、張阿木（系爭大樓之管理員）雖證稱再審被告係於八十七年夏天
      搬出，且再審被告曾提及寄還鑰匙遭再審原告退還等語，然證人並未能證明再
      審被告實際遷出之時間，及再審被告是否已於同年七月三十一日確實搬清等情
      事，況再審被告交還鑰匙之方式並非僅限於郵寄方式，再審被告卻不以存證信
      函或通知再審原告前往領取等其他方式為之，足見再審被告仍繼續占用系爭房
      屋，原審不察，已構成民事訴訟法第四百九十六條第十款之再審事由。
（三）再審被告雖辯稱伊曾郵寄返還鑰匙，為再審原告所拒絕收領，惟再審被告未能
      舉證曾通知再審原告前往回收系爭租賃物，且其所郵寄者是否確實為鑰匙亦無
      從證明，又縱然該鑰匙確曾送達再審原告，因房屋租賃契約第六條第二款係載
      明「交還房屋」，是再審被告非返還租賃物之全部且經再審原告親至現場點收
      ，不生返還之效力，亦違反民法第四百五十五條之規定，原確定判決之認定有
      違民事訴訟法第四百九十六條第一款及第十款之規定。
（四）原確定判決認為，出租人受領承租人所返還之租賃房屋，與其檢查租賃房屋有
      無完妥及清潔之權利，並無對價關係，若系爭租賃房屋有有不完妥或不清潔等
      情事，再審原告得另行向再審被告行使權利云云，無異於要求再審原告放棄民
      法第四百五十五條及租約之權利，實為判決違背法令。
（五）再審被告自租賃之初，即屢次拖欠租金，自第四期起更拒付租金再審原告遂於
      八十七年五月四日依法終止租約，惟再審被告仍繼續占住不願遷出，嗣於八十
      八年一月二十七日鈞院法官勘驗當時，始將系爭房屋點交予再審原告，且再審
      被告除郵寄鑰匙之外，即無後續返還租賃物之動作，此均為再審被告仍繼續占
      有系爭房屋之證明，再審被告既未盡返還租賃物之義務，自應給付再審原告自
      八十七年五月五日起至八十八年一月二十六日止之違約金。
（六）系爭租約第六條已明訂「違約處罰」，故兩造所約定之違約金性質屬「懲罰性
      之違約金」，原確定判決援引民法第二百五十條及最高法院七十年台上字第一
      六四四號判例，遽認系爭違約金為損害賠償之預定總額，實已符合民事訴訟法
      第四百九十六條第一款之再審事由。又系爭租約定六條第二款所定之違約金金
      額，係依全國各地方法院公證用之制式租約所定，其目的在確保租約之誠信履
      行，當無過高之嫌，原確定判決未審酌再審被告違約占住長達九個月之久，及
      再審原告所受之財產上及精神上之損害等情事，逕將違約金酌減至與租金相當
      之金額，顯失公平，亦符合民事訴訟法第四百九十六條第十三款、第一款之事
      由。另再審被告於第一審時並未主張抵銷，原審卻進而准許再審被告以違約金
      債務與再審原告之返還押租金債務抵銷，核與三十六年院解字第三四八九號解
      釋之意旨亦有未合。
乙、再審被告方面：
一、聲明：
    再審原告之訴駁回。
二、陳述：
    再審原告於第二審尚未判決前，已將五、六、七月份租金以未繳付計算之，並已
    提領在案，故主張再審原告應將押租金二萬一千元返還再審被告。
丙、本院依職權調閱本院八十八年度簡上字第三六七號民事卷。
    理    由
一、按提起再審之訴，必須主張原確定判決有民事訴訟法第四百九十六條、或第四百
    九十七條之情形，以為理由時，始為合法，民事訴訟法第五百零一條定有明文。
    本件再審理由略以：原確定判決以再審被告郵寄鑰匙時，再審原告對於鑰匙已處
    於得受領之狀態，認定再審被告已為返還房屋之通知，違反民法第四百五十五條
    規定，有民事訴訟法第四百九十六條第一項第一款之再審事由；證人陳秀娥、吳
    銘淵及張阿木之證言，並不足以證明再審被告無繼續占住之情事及其實際遷出之
    時間，原審因此認定再審被告於八十七年七月三十一日即已遷出，有民事訴訟法
    第四百九十六條第十款之再審事由；原確定遽認系爭違約金為損害賠償之預定總
    額，對於違約金數額之酌減，未參酌全國各地方法院公證用之制式租約所定之數
    額、再審被告違約長期占住，及再審原告所受之財產上及精神上之損害等情事，
    逕將違約金酌減至與租金相當之金額，顯失公平，而有民事訴訟法第四百九十六
    條第十三款、第一款之再審事由；且再審被告並未為抵銷之抗辯，原確定判決逕
    准抵銷，違反三十六年院字第三四八九號解釋云云。經查：
    （一）返還租賃物，係指承租人將租賃標的物移轉其占有予出租人，使其回復對
          租賃物之占有狀態者而言。又債務之履行須經債權人協力始得完成者，債
          務人於提出給付並使債權人現實的處於可得受領之狀態者，其給付義務即
          屬完成。再審被告既將系爭租賃物之鑰匙寄還再審原告，顯係將系爭租賃
          物之事實上管領力移付於再審原告，揆諸前開說明，其給付義務即已完成
          ，縱事後因再審原告拒絕受領系爭租賃物之鑰匙，亦屬債權人受領遲延之
          問題，而與債務不履行無涉。原確定判決依前揭事實，而為再審被告已完
          成租賃物返還義務之法律上判斷，並無不當，再審原告指摘原確定判決適
          用法規顯有錯誤，顯屬無據。
    （二）又證人、鑑定人或通譯就為判決基礎之證言、鑑定或通譯為虛偽之陳述者
          ，得以再審之訴對於確定終局判決聲明不服，固為民事訴訟法第四百九十
          條第一項第十款所明定。惟以前開事由提起再審之訴者，依同條第二項規
          定，以宣告有罪之判決已確定為限。查本件證人陳秀娥、吳銘淵、張阿木
          於原審確定判決所為之證言，並未經有罪判決確定，再審原告主觀認定渠
          等證言不實，依前開規定，要不得執為再審理由。
    （三）再所謂適用法規錯誤者，不包含漏未斟酌證據及認定事實錯誤之情形在內
          。最高法院六十三年台上字第八八○號判例意旨參照；又契約之內容，本
          屬契約雙方當事人之意思表示之範疇，而解釋意思表示，應探求當事人之
          真意，不得拘泥於所用之辭句，民法第九十八條亦有明文。且解釋意思表
          示，原屬事實審法院之職權，事實審法院解釋意思表示，縱有不當，亦不
          生適用法規顯有錯誤問題，最高法院六十四年度台再字第一四○號判例，
          著有明文。則系爭違約金之性質為何與約定違約金之酌減，乃契約解釋之
          問題，與違約金之酌減均為事實審法院之職權之行使，並無適用法規顯有
          錯誤之問題；而原確定判決縱漏未斟酌再審原告提出之證物，為違約金核
          減之依據，依前開六十三年台上字第八八○號判例意旨所示，亦不得指為
          適用法規錯誤。
    （四）又民事訴訟法第四百九十六條第一項第十三款所謂當事人發現未經斟酌證
          物或得使用該證物者，係指在前訴訟程序不知有該證物，現始知之，或雖
          知有此而不能使用，現始得使用者而言。最高法院三十二年上字第一二四
          七號判例意旨參照。本件再審原告於八十八年七月二日提出所謂制式契約
          書，該證據於事實審存在並經再審原告提出主張，顯非民事訴訟法第四百
          九十六條第一項第十三款之新證物。
    （五）再審被告於前訴訟程序八十八年七月六日具狀主張以對再審原告之二萬一
          千元押租金債權抵銷再審原告之請求，有本院八十八年簡上字第三六七號
          卷附補充上訴理由狀可參，再審原告指原確定判決違反三十六年院字第三
          四八九解釋，並無理由。
二、據上論結，再審原告以前開事由，提起再審之訴，顯無理由，爰不經言詞辯論，
    逕以判決駁回之。
三、依民事訴訟法第五百零二條第二項、第七十八條，判決如主文。
中      華      民      國      九十      年    三    月      十九      日
                                            民事第六庭審判長法   官  鄭純惠
                                                            法   官  姜悌文
                                                            法   官  吳素勤
右為正本係照原本作成
本判決不得上訴
中      華      民      國    八十九    年     十二     月      六      日
                                                        法院書記官  柯金珠


司法院資訊處製作；財團法人民間司法改革基金會備份。
